【裁判字號】    98,台上,2350
【裁判日期】    981210
【裁判案由】    確認董事會決議無效
【裁判全文】
最高法院民事判決            九十八年度台上字第二三五○號
上  訴  人  甲○○
訴訟代理人  林基豐律師
被 上訴 人  乙○○
            壬  ○
            丙○○
            戊○○（原名徐李阿妹）
            丁○○
            己○○
            庚○○
            辛○○
上列當事人間請求確認董事會決議無效事件，上訴人對於中華民
國九十八年六月三十日台灣高等法院台中分院第二審判決（九十
八年度上字第一三九號），提起上訴，本院判決如下：
    主  文
上訴駁回。
第三審訴訟費用由上訴人負擔。
    理  由
本件上訴人主張：伊為財團法人基督教神召會福音傳播協會（下
稱福音會）之捐助人。然福音會第十一屆董事選任己○○、乙○
○、丙○○、丁○○、庚○○、徐李阿妹（嗣改名為戊○○）及
馬景舜（已死亡）等七人（下稱己○○等七人）為第十二屆董事
時，依第十一屆董事會會議紀錄，其出席人數僅辛○○、己○○
、壬○三人（下稱辛○○等三人）而已，違反捐助章程第七條召
開董事會，以董事人數一半以上出席之規定。又第十一屆董事辛
○○等三人之任期於民國八十七年七月屆滿，渠等已喪失董事資
格，於八年後之九十五年七月四日選任第十二屆董事，亦有違董
事任期五年之規定。再者，第十二屆董事即己○○等七人推舉己
○○為董事長，亦違反該協會捐助章程而無效。為此，爰依民法
第六十四條規定，請求確認辛○○等三人選任己○○等七人為福
音會第十二屆董事之行為及己○○等七人於九十五年七月四日選
任己○○為福音會第十二屆董事會董事長之行為無效。
被上訴人則以：依台灣台中地方法院九十五年度抗字第七三號裁
定內容，可知福音會章程第七條第二項規定所謂「董事人數」應
以現存之董事人數、而非仍為原設立之董事人數為準。依此，己
○○乃聲請內政部許可召開董事會，內政部並於九十五年四月二
十五日同意召開。又被上訴人於受選任董事後，遵照章程規定推
動各項事務，包含救濟貧苦、修繕房舍等，如被上訴人並不具備
董事資格，則該等事務將陷於無效，徒生法律關係之混亂。再者
，本件福音會之董事爭議，係原任董事召開會議改選董事，但該
次改選會議是否合法有所爭議，致於訴訟審理期間無法確定所改
選之董事是否合法，此並非原任董事有懈怠執行職務，而係原任
董事執行職務後，該所執行之職務是否合法產生爭議，故本件並
不符合非訟事件法第六十四條第一項規定等語，資為抗辯。
原審審理結果，以：依福音會捐助暨組織章程第七條第二項內容
可知，董事會之成立並非規定「以前項所定董事人數一半以上出
席而成立」，或「以章程所定董事人數一半以上出席而成立」，
故計算該條項所謂「董事人數」，應以現存董事人數為準，始符
其文義解釋意旨，亦不致因有董事辭任或死亡而使董事會無法運
作執行。上訴人雖謂為解決董事缺額之情形，亦可依非訟事件法
第六十四條第一項規定，以選任臨時董事方式為之，即可解決董
事缺額之情形，不必針對「董事人數」問題，另為文意解釋云云
，然該規定既係針對法人之董事不能或怠於行使職權時而為之規
定，然福音會第十一屆之現存董事四人並無不能召開董事會之情
形。因福音會第十一屆董事會董事長白明道返回芬蘭而未執行董
事長職務，其餘董事依該會章程第七條第四項規定報請主管機關
內政部許可，經內政部於九十五年五月八日函己○○，許可由其
召開董事會議，有該函影本在卷，己○○乃於九十五年七月四日
召開第十一屆董事會，由出席之辛○○等三人，選任己○○等七
人為福音會第十二屆董事，辛○○等三人所為，與該會章程第七
條第二項規定，難謂有何違反而無效。又上訴人雖謂福音會章程
第七條規定第三項：「（三）董事會開會之議案，以表決方式由
出席董事超過半數之贊同決定，同等數時由主席決定。」之規定
不合理云云，然上開章程既已如是規定，則未依法予以變更前，
董事會之議案，在出席董事超過半數下達成之決議，仍屬合於章
程規定。上訴人雖主張關於章程第七條第一項，董事之任期五年
之規定，應屬章程之強制規定，不得以任何方式延任，以保障任
期制度，否則章程所定之任期制度必遭有心人士破壞殆盡，顯非
章程規定董事任期制度之本意云云。然福音會章程第七條第一項
雖規定董事任期五年，任期屆滿由董事會改選，惟該章程對董事
任期屆滿而無新任董事接任時，原董事是否即當然喪失董事資格
，則無明定，民法總則編對此亦未明定。而財團法人與屬營利社
團法人之公司雖有本質上之差異，但就董事（或董事會）係執行
法人業務並對外代表法人而言，兩者並無不同。準此，公司法第
一百九十五條第二項本文「董事任期屆滿而不及改選時，延長其
執行職務至改選董事就任時為止」之規定，於前述情形，應得類
推適用。況依福音會之成立宗旨，若該協會董事如因任期屆滿即
當然喪失董事資格，則在未選出下屆董事之前，其事務顯將無法
運作而停頓，此誠非民法規定財團法人制度之本意。從而上訴人
主張辛○○等三人第十一屆董事任期至八十七年七月屆滿，已喪
失董事資格，渠等再於九十五年七月四日選任第十二屆董事，有
違反章程關於董事任期五年之規定，亦難採認。依此，上訴人依
民法第六十四條規定，請求法院宣告辛○○等三人於九十五年七
月四日時選任己○○等七人為第十二屆董事之行為無效，為無理
由。而己○○等七人依該會章程第七條規定，一致推舉己○○為
第十二屆董事會董事長，亦無違反捐助章程，上訴人依同條規定
，請求法院宣告己○○等七人於九十五年七月四日選任己○○為
該會第十二屆董事會董事長之行為無效，亦無理由。並說明其餘
攻擊防禦方法不予審酌之理由，爰維持第一審所為上訴人全部敗
訴之判決，駁回上訴人上訴，經核於法並無違誤。上訴論旨，指
摘原判決違背法令，求予廢棄，非有理由。
據上論結，本件上訴為無理由。依民事訴訟法第四百八十一條、
第四百四十九條第一項、第七十八條，判決如主文。
中    華    民    國  九十八  年   十二   月    十    日
                      最高法院民事第四庭
                          審判長法官  劉  延  村
                                法官  許  澍  林
                                法官  黃  秀  得
                                法官  許  正  順
                                法官  魏  大  喨
      本件正本證明與原本無異
                                      書  記  官
中    華    民    國  九十八  年   十二   月  二十二  日
                                                      Ｅ


司法院資訊處製作；財團法人民間司法改革基金會備份。
